【裁判字號】    98,家訴,17
【裁判日期】    990805
【裁判案由】    確認繼承權存在
【裁判全文】
臺灣花蓮地方法院民事判決              98年度家訴字第17號
原      告  丙○○
訴訟代理人  李文平律師
訴訟代理人  張照堂律師
被      告  行政院國軍退除役官兵輔導委員會花蓮縣榮民服務
            處
法定代理人  戊○○
訴訟代理人  丁○○
上列當事人間請求確認繼承權存在事件，本院於民國99年7月22
日言詞辯論終結，判決如下：
    主  文
原告之訴駁回。
訴訟費用由原告負擔。
    事  實
甲、原告方面：
一、聲明：
  (一)確認原告就被繼承人施萬（身份證字號Ｚ000000000，民國
      ○○年○月○日生）之遺產有繼承權存在。
  (二)訴訟費用由被告負擔。
二、陳述：
  (一)原告為被繼承人施萬之胞弟，被繼承人施萬於民國94年1
      月8日在臺死亡，並留有遺產，上訴人依臺灣地區與大陸
      地區人民關係條例規定聲明繼承，經鈞院94年度聲繼字第
      56號裁定准予備查在案。詎原告向被告請求發給遺產，竟
      遭被告拒絕給付。致原告在私法上是否為施萬之繼承人之
      地位，有受侵害之危險，而此項危險，得以本件確認繼承
      權存在之訴將之除去，本件即有受確認判決之法律上利益
      。
  (二)被繼承人施萬（時網安）曾於民國82年4月8日、82年5月3
      1日、82年8月25日寄送給原告之照片及信件，及照片背後
      仍載明關係為兄弟。照片人物為施萬，信件中亦提及由施
      萬寄送給丙○○，證明兩人確有兄弟關係。
  (三)因兩岸戰事造成兩岸親人離異，在戰亂環境下，在台榮民
      為保護大陸親人，留下不實資料乃屬常情。被繼承人施萬
      （時網安）…參軍時間1949年1月，1949年5月上海月浦戰
      役犧牲…家中一直以為他已死亡。直到1992年1月24日由
      如皋對台辦公室章伯群站長找到我家，從此知我哥在台灣
      花蓮縣玉里鎮玉里榮民醫院52號病房，我與我哥就互通了
      信，還寄了照片，1992年至1993年間我哥給我寄了兩次錢
      ，第一次8000元人民幣，第二次8300元人民幣，自從93年
      5月31日王集達（代筆人）說我哥6月份給我寄錢後，不但
      沒有分文寄回，連書信也中斷了，此後一直沒有聯繫，直
      到2005年8月收到王中寧先生發來電報，說時網安（施萬
      ）已於2005年1月8日在台死亡。經詢問玉里榮民醫院，王
      集達同為住院之榮民，確有此人，但現因癱瘓無法與外界
      溝通。證明本案中之書信確實為施萬於住院期間請託王集
      達代筆，並非原告偽造。
  (四)卷內中共政府核發之革命烈士證明書可證明施萬於1949年
      隨國民政府來台時，可能係向共軍詐死，實際卻投靠國民
      政府，在當時屬通敵叛國之重大犯行，為避免牽連仍在大
      陸家屬，來台後才會更換姓名，並變更出生年月日，維持
      時網安在大陸地區已經死亡之訊息，從而，即使兩岸開放
      探親，在初期兩岸情勢仍未穩定，故一直不敢返回大陸探
      親，復以其晚年因精神疾病以致神智不清晰，長久以來避
      免承認自己係時網安以保護大陸家人之念頭根深蒂固，從
      而才會有堅持自己姓「施」，而非姓「時」之行為。
  (五)依最高法院91年台上字第2457號判決要旨、最高法院85年
      台上字第1406號判決要旨，在大陸地區製作之文書，經行
      政院設立或指定之機購或委託之民間團體驗證者，推定為
      真正。
三、證據：提出被繼承人生前寄送給原告之照片及信件影本乙份
          、丙○○聲明書影本乙份、82年5月31日施萬寄送給
          原告之信件與信封影本乙份、82年8月25日施萬寄送
          給原告之信件與信封影本乙份、丙○○99年7月4日聲
          明書傳真影本乙份、大陸江蘇省通州市公證處公證並
          經台灣海基會驗證之親屬關係公證書乙份、鈞院94年
          度聲繼字第56號裁定准予備查函、花檢97年度偵字第
          2829 號不起訴處分書影本乙份為證。
乙、被告方面：
一、聲明：原告之訴駁回。
二、陳述：
  (一)依江蘇省通州市公證處通證（2005）民台字第13號親屬關
      係公證書，原告與父、母及被繼承人姓氏不同。
  (二)通州市石港鎮派出所出具之證明記載「經查實…施俊成，
      …在世時曾用名時金城；施唐氏，…在世時曾用名時連珍
      」，既未提出佐證文件亦未說明原因，顯為符合墓碑鐫刻
      文字。另該派出所出具之證明未經海基會驗證，亦無法推
      定為真正。
  (三)原告提供具名胞兄時網安（施萬）之書信兩封，內容提及
      「我代筆人完全主控你胞兄」等語，顯見並非施萬親自書
      寫。原告並稱代筆人為另一住院榮民王集達，惟目前因癱
      瘓無法與外界溝通。但不宜因原告提供王員之姓名即認定
      其為代筆人或能證明原告與施萬間之親屬關係。
  (四)依台中縣後備指揮部提供之施萬兵籍表內容登載「父施俊
      成、母唐氏、弟施川青民國21年生」，其弟之姓名及出生
      年份均與原告不符。
  (五)施君生前長期居住玉里榮民醫院療養，據該院提供之民國
      88年4月6日簡便行文表記載「本院榮民施萬君，意識清楚
      ，自稱姓施並非姓時」。原告對於姓氏及名字無法與被告
      蒐集之資料相符合，僅以地域、時空因素籠統加以推定做
      為唯一說明，無法提出令人信服之證明文件，且有玉里榮
      民醫院提供之公文書證明被繼承人於意識清楚下否認與原
      告之親屬關係，其與被繼承人間之合法繼承關係應不存在
      。綜上，原告應係將其胞兄時網安誤認係榮民施萬，其所
      訴為無理由。
三、證據：提出施萬病歷表乙份、兵籍表乙份、代筆遺囑乙份，
          玉里榮民醫院民國88年4月6日簡便行文表乙份等為證
          ，並請傳訊證人乙○○、己○○、甲○○等。
丙、本院依職權調取施萬善後（遺產）卷宗及向中央銀行函詢施
    萬匯款大陸之紀錄。。
    理    由
一、本件原告起訴主張：伊為被繼承人施萬之繼承人，並已向本
    院聲明繼承並經准予備查在案，然伊依規定向被告請領遺產
    ，被告竟拒絕承認伊為被繼承人施萬之繼承人，而不同意給
    付遺產。惟查，本件繼承事件之相關文件均為大陸江蘇省通
    州市公證處調查取證之法律文書，並經台灣海基會驗證無訛
    ，依兩岸人民關係條例第七條規定應推定為真正，又施萬又
    名時網安，曾於民國82年4月8日、82年5月31日、82年8月25
    日寄送給原告之照片及信件，及照片背後仍載明關係為兄弟
    。照片人物為施萬，信件中亦提及由施萬寄送給丙○○，證
    明兩人確有兄弟關係。為此依法起訴請求確認伊對於被繼承
    人施萬之繼承權存在等語。
二、被告則以：被繼承人施萬與原告姓氏不符，其兵籍表內容登
    載「父施俊成、母唐氏、弟施川青民國21年生」，其弟之姓
    名及出生年份均與原告不符，施萬曾自稱姓施並非姓時，又
    拒絕原告來臺探親，原告應非施萬之弟。施萬因手抖無法書
    寫，原告所提與施萬之書信來往應非施萬之意思；而施萬從
    未赴大陸探親或匯款予原告，亦與原告提出書信內容不符。
    如原告確為施萬之胞弟，且二度寄錢予原告，何以施萬於民
    國9l年6月2日經公證人認證之代筆遺囑未將原告列為大陸親
    屬，反將遺款全數遺贈玉里榮民醫院?顯違常理。原告顯非
    被繼承人施萬之繼承人，自無繼承權存在之可言等語，資為
    抗辯。
三、按民事訴訟法第247條所謂即受判決之法律上利益，係指因
    法律關係之存否不明確，致原告在私法上地位有受侵害之危
    險，而此項危險得以對於被告之確認判決除去之者而言，故
    確認法律關係成立或不成立之訴，苟具備前開要件，即得謂
    有即受確認判決之法律上利益（最高法院70年度台上字第
    647號、75年度台上字第2534號判例參照）。查原告主張其
    為被繼承人施萬之胞弟，其於施萬死亡後向本院家事法庭表
    示其為施萬之繼承人，而被告為施萬之法定遺產管理人，以
    原告非施萬繼承人拒交施萬之遺產予原告，致原告在私法上
    是否為施萬之繼承人之地位，有受侵害之危險，而此項危險
    ，得以本件確認繼承權存在之訴將之除去，依上開判例意旨
    ，本件即有受確認判決之法律上利益，得以提起本訴。
四、查施萬為榮民，於民國94年1月8日死亡，生前於民國91年6
    月2日在公證人前認證其百年後將遺產全數捐給玉里榮民醫
    院仁愛基金，並請己○○任遺囑執行人。依台灣地區與大陸
    地區人民關係條例（下稱兩岸人民關係條例）第68條第1項
    及依該條第3項訂定之「退除役官兵死亡無人繼承遺產管理
    辦法」第3條、第4條規定，因亡故榮民施萬其繼承人之有無
    不明，由被告為其法定遺產管理人，此為兩造所不爭執，並
    有戶籍謄本（見98年度花簡字第313號證一）、行政院國軍
    退除役官兵輔導委員會玉里榮民醫院單身榮民親屬及權益代
    表文件乙紙可稽（見本院卷第81頁），自堪信為真實。
五、原告主張其為施萬之弟，並提出署名施萬（時網安）之書信
    、本院94年度聲繼字第56號准予繼承備查函、大陸江蘇省通
    州市公證處公證並經台灣海基會驗證之親屬關係公證書等件
    為佐。然此為被告否認，並以前詞置辯。故本件所應審究者
    厥為：（一）施萬是否又名時網安？（二）原告是否為施萬
    之弟？以下分述之：
  （一）施萬是否又名時網安？
     1、查依施萬之兵籍表（見卷第89頁）內容登載「父施俊成
        、母唐氏、弟施川青民國21年生」，可見其「施」姓血
        脈係一脈相承；雖原告以早期國軍部隊資料登載作業草
        率，或因礙於當時國共內戰之敏感時刻而無法詳實紀錄
        親屬狀況，此皆難以期待兵籍資料之正確性，是兵籍表
        資料與原告提出之親屬關係證明，其內容雖不同，然從
        其姓名之諧音與被繼承人跟原告均住江蘇通州一地等情
        ，應尚屬合理範圍云云；惟查兵籍表為公文書，依民事
        訴訟法第355條第1項「文書依其程式及意旨得作公文書
        者，推定為真正」，況系爭親屬關係證明書上載「父親
        ：施俊成，1902年5月12日出生、于1960年3月2日死亡
        。母親：施唐氏，1905年2月15日出生、于1987年8月28
        日死亡。弟弟：丙○○，1937年11月19日出生、現住江
        蘇省通州市石港鎮屯天河村二組。」與施萬兵籍資料所
        載「家屬稱謂:父:施俊成(前8.3.2)、母:唐氏(前5.8.
        4) 、弟:施川青(21年)」有台中縣後備指揮部民國98年
        11月4日後中縣動字第0980007310號函送列管施萬先生
        兵籍資料可按（見卷第13頁），二者於父、母及弟弟之
        出生年月，並不相符，施萬本人對其父母之生日應不致
        誤記，原告並未能證明該兵籍表上所記載內容不實，自
        應認兵籍表所載為真；而依證人甲○○於民國99年6月
        29日證稱：「丙○○於88年3月17日寫信給院長要求辦
        理入台手續，結果我親自去問施萬，施萬表示不認識丙
        ○○，也不同意他來臺灣，施萬表示他是姓『施』不姓
        『時』，所以我們就照他的意思，回函給丙○○。」並
        有玉里榮民醫院民國88年4月6日88玉醫輔字第2010號簡
        便行文表（見卷第90頁）附卷可稽，既經親詢施萬本人
        ，則施萬姓「施」不姓「時」應可確認。
     2、又依原告所述時網安參軍時間1949年1月，1949年5月上
        海月浦戰役犧牲…家中一直以為他已死亡。「地方政府
        誤認時網安在上海月浦戰役中犧牲了，并于公元1949年
        5 月發放了烈士證明書，證書中叫時網安，執證人是母
        親時連珍」（見卷第84頁）等語，而依中共當局所發該
        「革命烈士證明書」上載「時網安，男，1930年2月生
        」，有該革命烈士證明書附卷可證，時網安之年籍顯與
        施萬於民國17年（即西元1928年）2月8日出生之年月不
        同。雖原告以施萬於西元1949年隨國民政府來台時，可
        能係向共軍詐死，實際卻投靠國民政府，在當時屬通敵
        叛國之重大犯行，為避免牽連仍在大陸家屬，來台後才
        會更換姓名，並變更出生年月日，維持時網安在大陸地
        區已經死亡之訊息云云，惟查時網安因在上海月浦戰役
        中犧牲，而受中共當局旌表，發給「革命烈士證明書」
        ，當時無人知悉施萬已赴臺，其在大陸似無需遮掩隱藏
        之處，則「革命烈士證明書」上載「時網安，男，1930
        年2月生」，應可認為與實情相符。而原告所提出之大
        陸江蘇省通州市公證處公證並經台灣海基會驗證之親屬
        關係公證書，上載「玆證明施萬，男，一九二八年二月
        八日出生」，所載施萬出生年月日與其在臺戶籍資料相
        符，並無變更出生年月日情事，則施萬既係西元1928年
        生，與時網安為西元1930年生自有不同。
     3、原告提出伊與被繼承人施萬生前往來書信載明兩人為兄
        弟關係，而施萬即施網安。且，從上開各封信件之信封
        顯示，寄出地均係臺灣省花蓮縣玉里鎮玉里榮民醫院
        52號病房，確為被繼承人居住之地。應可確認其血緣關
        係云云；惟查施萬因手抖無法書寫，原告提供具名胞兄
        時網安（施萬）之書信，內容提及「我代筆人完全主控
        你胞兄」等語，顯見並非施萬親自書寫，代筆人所寫是
        否為施萬之意思，未據原告提出任何證據以資證明，自
        不能徒憑信封上之具名或發信地址為施萬住居所，即可
        認其為真實。況書信往來以兄弟稱呼者，所在多有，未
        必均有血緣關係，縱有血緣關係，或有可能為堂兄弟或
        遠房親戚，亦未必有親兄弟關係。況依原告自承「直到
        l992年l月24日由如皋對台辦公室章伯群站長找到我家
        ，從此知道我哥在台灣花蓮縣玉里鎮玉里榮民醫院52
        號病房，從此我與我哥就互通了信」（見卷第179頁）
        。連原告均不知施萬在臺，施萬在臺又未曾使用時網安
        之名，如皋對台辦公室章伯群站長如何知悉施萬係原告
        之兄長而促其聯絡相互通信？原告之主張顯不合理。
     4、綜上，施萬與時網安出生年月不同，施萬在臺未曾使用
        時網安之名，又自稱姓施並非姓時，顯見兩人非同一人
        。自不能以大陸地廣方言多，同字因地域性多有諧音，
        造成文字之誤用或取其諧音而成字等推測之詞，而遽認
        施萬即時網安。
  （二）原告是否為施萬之弟？
     1、按文書實質上證據力由法院認定，即其內容是否真實法
        院仍應為實質上之調查，審認其真實，須與待證事實有
        關，且確實可信者，始可認定其實質上之證據力。又按
        在大陸地區製作之文書，經行政院設立或指定之機構或
        委託之民間團體驗證者，推定為真正。臺灣地區與大陸
        地區人民關係條例第7條固定有明文。惟依該條規定推
        定為真正之文書，其實質上證據力，由法院或有關主管
        機關認定。推定為真正之文書，有反證事實證明其為不
        實者，不適用推定。臺灣地區與大陸地區人民關係條例
        施行細則第9條第1項、第3項規定甚明。而「大陸地區
        之公證書，雖經財團法人海峽交流基金會驗證，謂係該
        縣公證處所核發無誤；然依台灣地區與大陸地區人民關
        係條例第7條及同條例施行細則第8條之立法精神以觀，
        各主管機關對於經海基會驗證之大陸地區公證書，仍應
        確實審查其實質內容之真實性與適法性。」（最高法院
        86年度台上字第8322號判決意旨可資參照）。本件原告
        固提出經大陸江蘇省通州市公證處公證並經台灣財團法
        人海峽交流基金會驗證之親屬關係公證書為其證明方法
        。惟依上述說明，法院仍應就其實質內容，加以調查是
        否真實。查，施萬之兵籍表載有：「家屬稱謂:父:施俊
        成(前8.3.2)、母:唐氏(前5.8.4)、弟:施川青(21年)
        」有台中縣後備指揮部民國98年11月4日後中縣動字第
        0980007310號函送列管施萬先生兵籍資料可按（見卷第
        13頁），按兵籍資料之親屬資料皆由本人親自提供，應
        不致有誤，又為應推定為真正之公文書，原告並未能證
        明該兵籍表上所記載內容不實，是施萬之弟應係施川青
        、民國21年生，與原告顯然不符。則原告所提之系爭親
        屬關係公證書所載是否屬實，即非無疑。
     2、此外，依「大陸地區人民依兩岸人民關係條例第66條規
        定為繼承之表示，法院所為准予備查之通知，屬非訟事
        件處理程序性質，不生實體上之確定力」有司法院秘書
        長民國84年11月17日（84）秘台廳司3字第19929號函可
        參。本件原告雖提出向本院聲明繼承並經本院94年度聲
        繼字第56號裁定准予備查在案。惟該聲請為非訟事件性
        質，法院僅為形式審查，其備查並無實質之確定力，自
        難以該准予繼承備查函，即謂原告與施萬有法律上之兄
        弟關係。
     3、於民國91年6月2日施萬在陳仁國公證人前認證其代筆遺
        囑，施萬願於百年後將遺產全數捐給玉里榮民醫院仁愛
        基金，並請己○○任遺囑執行人。有行政院國軍退除役
        官兵輔導委員會玉里榮民醫院單身榮民親屬及權益代表
        文件乙紙可稽（見本院卷第81頁），於該紙文書中列有
        大陸親屬及在臺親屬欄，施萬於該二欄位均空白未填載
        。苟原告真係施萬之弟，衡諸常情當無不於家屬欄內為
        記載之理。施萬何以留白未記明？原告顯非施萬之弟。
        況兩岸開放探親已二十餘年，施萬未曾赴大陸探親及無
        匯款大陸之資料，有內政部入出國及移民署民國97年1
        月15日移署資處娟字第09710207500號函及中央銀行外
        匯局民國99年4月26日台央外捌字第0990021399號函（
        見本院卷第102頁）在卷足憑。如原告確為施萬之胞弟
        ，且施萬二度寄錢予原告，何以施萬於民國9l年6月2日
        經公證人認證之代筆遺囑未將原告列為大陸親屬，反將
        遺款全數遺贈玉里榮民醫院？此實與常情有違，原告應
        非施萬之弟。
     4、又當事人主張有利於己之事實者，就其事實有舉證之責
        。又聲明書證，應提出文書為之。私文書應提出其原本
        。私文書應由舉證人證其真正；但僅因文書之效力或解
        釋有爭執者，得提出繕本或影本。民事訴訟法第277 條
        、341條、第352條第2項前段、第357條分別定有明文。
        次按「民事訴訟如係由原告主張權利者，應先由原告負
        舉證之責，若原告先不能舉證，以證實自己主張之事實
        為真實，則被告就其抗辯之事實即令不能舉證，或其所
        舉證據尚有疵累，亦應駁回原告之請求。」亦有最高法
        院17年上字第91號判例可考。本件原告雖提出署名施萬
        （時網安）之信件為證據，證明其與施萬為兄弟關係。
        惟因該信件為私文書，被告否認該信件之真正，又非施
        萬親筆所書寫，業如前述，自不能以署名施萬（時網安
        ）之信件遽認原告與施萬為兄弟關係，此外又無證據足
        以證明施萬確有委託他人代寫及各該信函內容確為施萬
        之意思表示，則原告所提之該3封信件即不足以作為認
        定原告為施萬之弟之證據。是其此之部分主張，自難採
        信。雖原告主張施萬他來台為保護大陸親屬，才用諧音
        的字或就這部分施萬是有可能謊報，所呈現出來的兵籍
        資料或臺灣戶籍資料的記載，才會有不符的狀況云云，
        惟所辯並未舉證，況施萬在台灣據實記載不致對在大陸
        之丙○○造成危害，此部分舉證責任歸由原告負擔並不
        違背公平，原告既不能舉證，自不能認其主張為真實。
六、依上開規定及說明，系爭親屬關係公證書雖經海基會加以驗
    證，惟其內容既與施萬兵籍表記載事實不符，已難認為實在
    ；原告雖提出向本院聲明繼承並經本院94年度聲繼字第56
    號裁定准予備查在案。惟該聲明繼承為非訟事件性質，法院
    僅為形式審查，其備查並無實質之確定力，亦不足為原告有
    利之認定；又原告所提私文書之信件亦無法證明真正，原告
    所提上開證據，均無法證明施萬為原告兄長之事實，其主張
    自難採信。是本件原告之主張為不足採，被告之抗辯尚屬可
    信，從而，原告訴請確認其對施萬之繼承權存在，為無理由
    ，應予駁回。
七、本件事證已臻明確，兩造其餘主張、攻擊防禦方法及所提證
    據，經本院斟酌後，與本件判決結果已不生影響，故不一一
    論列，附此敘明。
八、據上論結，本件原告之訴為無理由，依民事訴訟法第78條判
    決如主文。
中    華    民    國    99    年    8     月    5      日
                  家事法庭      法  官  沈士亮
以上正本係照原本作成。
如對本判決上訴，須於判決送達後20日之不變期間內，向本院提
出上訴狀(應抄附繕本)。
中    華    民    國    99    年    8     月    5     日
                                書記官  唐千惠

司法院資訊處製作；財團法人民間司法改革基金會備份。
